【裁判字號】    96,訴,612
【裁判日期】    970325
【裁判案由】    分割共有物
【裁判全文】
臺灣嘉義地方法院民事判決               96年度訴字第612號
原      告  乙○○○
訴訟代理人  嚴庚辰律師
複  代理人  林宜穎律師
被      告  甲○○
訴訟代理人  丙○○
上列當事人間分割共有物事件，本院於民國97年3月11日言詞辯
論終結，判決如下：
    主  文
兩造共有如附表一所示之土地准予分割如附表二所示。
訴訟費用由被告負擔二分之一，餘由原告負擔。
    事實及理由
一、原告起訴主張：
    附表一所示土地（下稱系爭土地）分別為兩造所共有，兩造
    應有部分各為2分之1，且兩造分別在系爭土地上興建房屋。
    而兩造間就系爭土地並無不分割之契約，亦無因物之性質不
    能分割之情形，惟因無法協議決定分割之方法，爰訴請判決
    分割系爭土地。
二、被告抗辯則以：
    被告同意分割，但不同意原告將系爭土地自北側中心點往南
    分割為東西各一半之分割方案。原告提出之分割方案會使被
    告所有之建物遭拆除而不堪使用。被告主張之分割方案，係
    以北側之中心點為分割起點，連接至嘉義縣大林地政事務所
    96年11月28日複丈成果圖（下稱現況圖）所示Ｂ、Ｃ棟牆壁
    之交會點，再沿Ｃ棟西側劃到底，此線西邊為被告所有，東
    邊為原告所有。依此方案，將使現況圖上現有之Ａ、Ｂ、Ｄ
    三棟建物所有權人與分割後土地所有權人俱為同一，法律關
    係單純化。而現況圖上Ｃ、Ｅ棟方面，前者為公廳供祭拜祖
    先之用，被告仍具有應有部分2分之1，後者為被告單獨所有
    ，該建物占用原告土地部分，被告願支付租金至建物不堪使
    用為止，以為使用土地之代價等語。
三、本院之判斷：
  (一)按各共有人得隨時請求分割共有物。但因物之使用目的不能
    分割或契約定有不分割之期限者，不在此限；共有物分割之
    方法，不能協議決定者，法院得因任何共有人之聲請，命為
    分配，民法第823條第1項、第824條第2項，分別定有明文。
    本件原告起訴主張系爭土地為兩造所共有，應有部分各2分
    之1，兩造於系爭土地上分別興建建物。而兩造就系爭土地
    未訂有不分割之協議，亦無因物之使用目的上不能分割之情
    形，然於本院調解未果，無法就分割方法達成協議等情，業
    據原告提出建物登記謄本、地籍圖謄本及現場照片為證（詳
    本院卷第9至11、25至30頁），且為被告所不爭執，堪信屬
    實。則原告訴請裁判分割系爭土地，自無不合。
  (二)就系爭土地之分割方法，有原告主張之分割方案（下稱甲案
    ）及被告主張之分割方案（下稱乙案），茲就兩造所提出之
    分割方案，審酌如下：
  1.系爭土地北側面臨既成巷道，巷道寬約3公尺多，系爭土地
    東邊、西邊面臨他人所有土地，南邊面臨水溝溝渠用地，系
    爭土地上坐落一棟三合院建築物，中間公廳（即現況圖所示
    Ｃ棟建物）為兩造共有且共同使用，西邊的護龍（即現況圖
    所示Ｂ棟建物）為被告所有，東邊護龍（即現況圖所示Ｄ棟
    建物）為原告所有，三合院的西邊另有建物（即現況圖所示
    Ａ棟建物）為被告所有，三合院東邊另有一建物（即現況圖
    所示Ｅ棟建物）亦為被告所有，該建物有部分坐落在255地
    號土地，現場建物坐落位置如現場圖等情，業經本院會同地
    政人員履勘現場查證屬實，並製有勘驗筆錄、現場圖及囑託
    嘉義縣大林地政事務所人員繪製之現況圖各1份存卷可參（
    詳本院卷第35至37、53頁）所示。
  2.原告主張之甲案，係自系爭土地北側中心點起繪製南北方向
    之分割線，分割後西邊土地之638平方公尺歸被告所有，東
    邊土地之637平方公尺歸原告所有。本院審酌依原告主張之
    甲案，分割後兩造分得之土地均面臨北側既成巷道，均直接
    面臨道路可外通行，兩造所有之建物亦大部分坐落於各自分
    得之土地上，且分割後之地形方正完整，發揮土地最大經濟
    效用及整體利用價值，應為可採。然依兩造應有部分各2分
    之1之比例，系爭土地分割後，兩造應分配之面積應各為637
    .5平方公尺，惟原告所提分割方案，未依應有部分比例分配
    ，致原告分得之土地面積為638平方公尺，被告分得之土地
    面積為637平方公尺。本院乃將系爭土地分割後，兩造應分
    得之土地面積調整為各637.5平方公尺，並酌定分割方法如
    附表二即附圖一所示。
  3.至於被告提出如附圖二所示之乙案，則自系爭土地北側之中
    心點為分割起點，連接至現況圖所示Ｂ、Ｃ棟牆壁之交會點
    ，再沿Ｃ棟西側劃到底，此線西邊為被告所有，東邊為原告
    所有。本院審酌依被告主張之乙案，其為避免現況圖上之Ｂ
    棟建物遭部分拆除，乃主張將分割線連接至Ｂ、Ｃ棟牆壁之
    交會點，再沿Ｃ棟建物西側往南劃分，此分割方法雖可使現
    況圖上之Ｂ棟建物坐落於分割後被告所分得之土地上，使Ｂ
    棟建物免於部分遭拆除之結果，然依此方案，將使分割後兩
    造間之地籍線彎曲而不平整，地形因此而無法方正完整，原
    告所分得之土地地形亦凹凸不平，對原告非屬公允之分割方
    案，且亦因分割後土地地形凹凸不平，而減損系爭土地之最
    大效用及整體經濟價值。況依被告主張之乙案，系爭土地分
    割後，現況圖上被告所有之Ｅ棟建物仍坐落於原告分得之土
    地上，故其所提之分割方案，對於如何解決土地分割後建物
    占用原告分得土地之事實，並無助益。是本院認被告所提之
    分割方案，尚無可採。
四、綜上所述，系爭土地依其使用目的並非不能分割，共有人間
    亦無不能分割之約定，然迄今未能協議分割，本院審酌系爭
    土地之現有使用狀況、分割後之對外通行道路、發揮土地最
    大經濟效用及整體利用價值等一切情狀，認附表二所示之分
    割方案符合土地分割之經濟效用及整體利用價值，堪認係適
    當、公允之分割方法。從而，原告本於共有人之資格，起訴
    請求系爭土地分割，即屬正當，應予准許。本院因而准命分
    割系爭土地如主文第一項所示。
五、至被告於本院言詞辯論終結後，雖具狀另行提出分割方案並
    請求本件再開辯論，惟本院審酌其於言詞辯論終結後提出之
    分割方案，亦係為避免現況圖上被告所有之Ｂ棟建物遭部分
    拆除，乃在不拆除Ｂ棟建物前提下，以南北向之直線分割線
    分割系爭土地，使分割後Ｂ棟建物得以完全坐落在被告分得
    之土地上。然如依被告前開分割方案，被告分得土地之面積
    約為781平方公尺，原告則分得約494平方公尺，有被告97年
    3月20日提出之分割方案在卷可參，然此與兩造依應有部分
    比例應分得各637.5平方公尺之面積相差甚遠，縱被告願以
    金錢補償原告短少之面積，然本院認此分割方案對原告殊非
    公允，尚難憑採，附此敘明。
六、本件雖准原告之請求分割系爭土地，然分割方法係法院考量
    全體共有人之利益後，依職權所為之決定，原告既為共有人
    之一，亦同受其利，若全由敗訴當事人負擔訴訟費用顯失公
    平，爰依民事訴訟法第80條之1規定，命勝訴之原告亦負擔
    部分之訴訟費用，併此敘明。
七、據上論結，本件原告之訴為有理由，應依民事訴訟法第78條
    、第80條之1，判決如主文。
中    華    民    國    97    年    3     月    25   日
                  民二庭法  官  林中如
以上正本係照原本作成
如對本判決上訴須於判決送達後20日內向本院提出上訴狀
中    華    民    國    97    年    3    月    25    日
                        書記官  林柑杏
附表一
┌──┬──────┬──────────┬───┬──┬───┐
│編號│土地坐落位置│  共有人及應有部分  │面積（│地目│使用  │                  │
│    │            │                    │平方公│    │分區  │                 │
│    │            │                    │尺）  │    │      │                 │
├──┼──────┼──────────┼───┼──┼───┤
│1   │嘉義縣民雄鄉│原告乙○○○：2分之1│1275  │建  │鄉村區│
│    │松子腳段249 │被告甲○○：2分之1  │      │    │      │
│    │地號        │                    │      │    │      │
└──┴──────┴──────────┴───┴──┴───┘
附表二（如附圖一）
┌────┬─────┬───────────┐
│附圖編號│   面積   │土地分割後之所有權人  │
│        │(平方公尺)│                      │
├────┼─────┼───────────┤
│A       │637.5     │分歸原告乙○○○取得。│
├────┼─────┼───────────┤
│B       │637.5     │分歸被告甲○○取得。  │
└────┴─────┴───────────┘


司法院資訊處製作；財團法人民間司法改革基金會備份。
